最高法院刑事判決　　　　　　　　　　　　　　　九十三年度台上字第六六四○號
　　上　訴　人　戊○○
　　　　　　　　丁○○
　　　　　　　　丙○○
　　　　　　　　己○○
　　　　　　　　乙○○即林小.
　　　　　　　　甲○○
右上訴人等因違反證券交易法等罪案件，不服台灣高等法院高雄分院中華民國九十二
年十一月十八日第二審更審判決（九十二年度上更(一)字第二二一號，起訴案號：台灣
屏東地方法院檢察署八十五年度偵字第三八七○號），提起上訴，本院判決如左：
    主  文
原判決關於戊○○、丁○○、丙○○、己○○、乙○○、甲○○部分撤銷，發回台灣
高等法院高雄分院。
    理  由
本件原判決認定：郭廷才（另案併由本院審理中）係屏東縣東港鎮信用合作社（下稱
東港信合社）理事主席，上訴人丙○○為該社會計主任（民國八十三年三月間起接任
）共同基於幫助李秀芬（另案由台灣高等法院審理）違反對於在證券交易所上市之有
價證券，不得有意圖抬高集中交易市場某種有價證券之交易價格，自行及以他人名義
，對該有價證券，連續以高價買入之規定，而炒作華國飯店股份有限公司（下稱華國
飯店）股票之犯意，先由李秀芬以吳燕黃、郭惠琴、沈灼華、沈文虎、沈郭燕、莊廷
雄、林美雲、陳清梅、涂秀惠、蔡文儀、葉清我、葉邱素香、周銘陞、王玉花、莊素
連、鄭景峰、周良賜、陳朱米、陳天賜、陳莊春金、陳貞妃及陳金山等人名義（下稱
人頭戶）在洪福證券股份有限公司東港分公司（下稱洪福東港分公司）開戶買賣股票
，並在東港信合社開立作為交割股款之活期存款帳戶；郭廷才、丙○○則自八十二年
九月間起至八十三年十月初，在東港信合社內，與該社前、後任總經理即上訴人戊○
○（八十三年二月下旬請辭總經理）、上訴人丁○○（於八十三年三月間起接任，之
前係副總經理，於八十二年八月起兼任會計主任至八十三年二月），均係為東港信合
社處理事務之人，竟共同基於損害該社利益之背信概括犯意聯絡，明知吳燕黃等前述
人頭帳戶存款不足支付當日股票交割款，乃依郭廷才指示，以東港信合社在台灣省合
作金庫屏東支庫（下稱合庫屏東支庫）之定存單辦理質押及向合庫屏東支庫以擔保透
支方式，提供資金供作代墊李秀芬之前述吳燕黃等人頭戶之買賣股票交割款，復推由
該期間擔任前、後任之主辦會計人員（即會計主任）丁○○、丙○○，各與該期間擔
任前、後任之匯兌員黃婉兒（業經原審判決確定）、己○○，支票存款承辦人即上訴
人乙○○（即林小文），前、後任出納即上訴人甲○○、許雅萍、蔡雅玲及會計員方
錫仁（後三人均經原審判決確定）等人，均明知交割日上午郭惠琴等人頭存款帳戶存
款不足支付交割股款，竟共同基於以明知為不實之事項，而填製會計憑證之概括犯意
聯絡，推由方錫仁依丙○○、丁○○等人之指示或洪福東港分公司人員通知，於交割
前一日或二日先以前述定存單質押及擔保透支等方式提出資金；匯兌員黃婉兒、己○
○，支票存款承辦人乙○○，則連續對洪福東港分公司餘額交割款之匯款申請書予以
確認，而為不實事項之登錄填製；出納甲○○、許雅萍、蔡雅玲則連續虛偽填製交割
股款之傳票，而劃撥轉帳至台灣證券交易所，以代墊李秀芬所使用之吳燕黃等人頭帳
戶交割股款，俟同日下午，李秀芬再將東港信合社前述代墊交割股款匯還該社，因而
連續幫助李秀芬與翁大銘（另案由台灣高等法院審理）等人將華國飯店股票之每股股
價約新台幣（下同）一百元，炒作抬高至八十三年十月四日每股股價達三百三十八元
，亦造成東港信合社以定存單質借及擔保透支等方式取得資金，必須支付合庫屏東支
庫年利率百分之九‧一五不等之利息，共計五百十五萬八千二百三十元，足生損害於
東港信合社等情。因而撤銷第一審之判決，改判論處丙○○幫助違反對於在證券交易
所上市之有價證券，不得有意圖抬高集中交易市場某種有價證券之交易價格，自行及
以他人名義，對該有價證券，連續以高價買入之規定罪刑；改判論處戊○○、丁○○
共同連續為他人處理事務，意圖損害本人之利益，而為違背其任務之行為，致生損害
於本人之財產罪刑（與所犯違反商業會計法罪相牽連）；改判論處己○○、乙○○、
甲○○共同連續主辦會計人員，有以明知為不實之事項，而填製會計憑證罪刑，固均
非無見。
惟查：(一)、原判決認丙○○係八十三年三月間起接任東港信合社會計主任（見原判決
第四頁第七行），乃又認丙○○自八十二年九月起，即與戊○○、丁○○共同基於損
害東港信合社利益之背信概括犯意聯絡云云（見原判決第四頁末三行至次頁第二行）
，其事實認定，前後歧異，非無矛盾。又原判決認匯兌員己○○及支票存款承辦人乙
○○「連續對洪福東港分公司餘額交割款之匯款申請書（即關於東港信合社之原始會
計憑證）予以確認，而為不實事項之登錄填製」（見原判決第五頁第十二至十四行）
，所謂不實事項之登錄填製，所指為何，並未認定記載，自難資為此部分適用法律之
依據。且理由中記載「……甲○○、……等均否認有前揭等犯行，各辯稱如下：」，
然並無甲○○所為辯詞之任何記載，亦嫌疏漏。再者，原判決雖論敘丙○○所犯修正
前商業會計法第六十六條第一款之罪，與戊○○有犯意聯絡及行為分擔（見原判決第
二十頁第七至九行），惟事實中並未為此認定；且理由中僅分論己○○、乙○○與丙
○○、丁○○間，方錫仁與丙○○間，及甲○○與丙○○、丁○○間，就不實填製會
計憑證部分有犯意聯絡之依據（見原判決第十三頁第十二行至次頁首行、第十五頁第
四至八行），並未說明憑以認定戊○○與丙○○間，就上開犯行亦有犯意聯絡之理由
，自有可議。(二)、審理事實之法院，對於案內與認定事實、適用法律、罪名成立與否
或於公平正義之維護或對被告之利益有重大關係之一切證據，除認為不必要者外，均
應詳為調查，然後基於調查所得之心證以為判斷之基礎；茍與認定事實、適用法律有
重要關係，或於公平正義之維護或對被告之利益，有重大關係之事項，在客觀上認為
應行調查之證據，又非不易調查或不能調查，而未依法加以調查，率予判決者，即有
刑事訴訟法第三百七十九條第十款規定所稱應於審判期日調查之證據未予調查之違法
。上訴人等辯稱：洪福東港分公司委託東港信合社代客戶預先匯款事宜，東港信合社
所匯出之款項係先以「活期存款」支應，於遇「活期存款」不足以支應時，始會以「
定期存單」向合作金庫質押借款；而洪福東港分公司委託東港信合社辦理證券劃撥交
割期間，買賣證券客戶大量增加，東港信合社為客戶所匯出之款項雖亦增加，致以「
定期存單」質借之利息亦增加，然東港信合社因洪福東港分公司買賣客戶之存款呈巨
額增加，致東港信合社於與洪福東港分公司合作期間所存放於合作金庫之存款利息，
於八十二年、八十三年分別大幅成長為三億八千四百三十二萬六千二百九十五元、四
億三千四百六十萬零四百二十一元，如以八十二年九月至八十三年十月雙方合作之月
份計算，東港信合社寄存於合庫屏東支庫之存款利息收入高達七千六百九十六萬八千
五百三十三元，而以「定期存單」質借之利息只有八百一十萬六千五百六十三元，兩
者相抵，東港信合社之獲利仍高達六千八百八十六萬一千九百七十元等語（見一審卷
(一)第六十至六二頁、第五八三至五八六頁，卷(二)第一三八至一四一頁，上訴卷第一七
五至一七九頁，更(一)卷(一)第一五六至一六○頁）。原判決雖謂「參諸金融存、放款之
利息計算常態，放款利率均遠高於存款，則東港信合社代墊交割款係以合庫放款利率
計算，而前開所舉利息收入之利率自然較低，東港信合社因此等長期且巨額之代墊款
，所需支付前開五百餘萬之放款利息，顯有受損之事實」，而認東港信合社以「定期
存單」向合庫屏東支庫質押借款之利息支出為五百十五萬八千二百三十元。然東港信
合社在與洪福東港分公司合作前之八十一年間，基於營業需要，以「定期存單」向合
庫屏東支庫質押借款，所支出之利息亦高達四百五十五萬三千八百八十六元（見一審
卷(一)第八二頁），顯見東港信合社於未與洪福東港分公司合作之前，即曾以向合庫屏
東支庫質押借款之方式辦理貸放款；則上開於與洪福東港分公司合作期間質押借款支
付之利息五百十五萬八千二百三十元，是否悉為辦理洪福東港分公司墊款而支付，其
中有無東港信合社基於該社一般營業需要而向合庫屏東支庫質押借款部分？暨東港信
合社因辦理洪福東港分公司前揭墊款，經扣除質押借款之利息後，是否均無實際收益
？即攸關上訴人等辦理洪福東港分公司墊款業務，是否足生損害東港信合社之事實認
定及上訴人等之利益，事實審法院自應詳加調查，並於判決中說明論列。原審就此悉
未調查審認，自屬調查未盡。再者，上訴人等一再辯稱：洪福東港分公司委託東港信
合社代客戶預先匯款事宜，東港信合社係依目前台灣證券交易慣例辦理，受證券商委
託辦理證券交割劃撥事宜之金融機關，均有代證券客戶墊款之事實等語。實情如何，
與上訴人等辦理上開墊款時，有無損害東港信合社利益之主觀意圖或填製不實會計憑
證之犯意聯絡，至有關係，原審未併予釐清，同屬可議。(三)、刑法上之幫助犯，以正
犯已經犯罪為構成要件，故幫助犯無獨立性，如無他人犯罪行為之存在，幫助犯即無
由成立。原判決雖認丙○○與郭廷才共同基於幫助李秀芬違反對於在證券交易所上市
之有價證券，不得有意圖抬高集中交易市場某種有價證券之交易價格，自行及以他人
名義，對該有價證券，連續以高價買入之規定，而炒作華國飯店股票之犯意，指示郭
美秀、方錫仁長期按日代墊鉅額股票價款。理由中並說明丙○○上開幫助違反證券交
易法犯行，係以意圖影響市場行情，對於某種有價證券連續以高價買入，為其犯罪構
成要件云云（見原判決第二一頁前三行）；然就李秀芬究竟如何連續於特定時間內，
逐日以高於平均買價或接近最高買價之價格或以當日最高之價格，買入華國飯店股票
，而將每股股價約一百元拉抬至三百三十八元之犯罪構成要件之事實，原判決悉未認
定記載，理由中亦未說明論列；且李秀芬是否確有違反證券交易法之犯罪，亦未說明
所憑之證據及理由，則其遽認丙○○係幫助李秀芬犯有違反修正前證券交易法第一百
七十一條、第一百五十五條第一項第四款之罪，即嫌速斷。上訴意旨指摘原判決不當
，非無理由，應認仍有發回更審之原因。至原判決不另為無罪諭知之戊○○、丁○○
違反證券交易法部分，基於審判不可分原則，亦應併予發回。
據上論結，應依刑事訴訟法第三百九十七條、第四百零一條，判決如主文。
中　　　華　　　民　　　國　　九十三　　年　　 十二 　　月　　 十六 　　日
                              最高法院刑事第八庭
                                  審判長法官  陳  炳  煌
                                        法官  陳  世  雄
                                        法官  吳  信  銘
                                        法官  徐  文  亮
                                        法官  陳  東  誥
      右正本證明與原本無異
                                              書  記  官
中　　　華　　　民　　　國　　九十三　　年　　 十二 　　月　　 十七 　　日
                                                                        Ｋ
